【裁判字號】    89,上易,317
【裁判日期】    900905
【裁判案由】    侵權行為損害賠償
【裁判全文】
台灣高等法院民事判決  八十九年度上易字第三一七號
     上  訴  人  甲○○
     被  上訴人  乙○○
右當事人間侵權行為損害賠償事件，上訴人對於中華民國八十九年四月十三日臺灣板
橋地方法院八十九年度訴字第四八一號第一審判決提起上訴，本院判決如左：
    主    文
原判決除確定部分外關於駁回上訴人後開第二項之訴暨訴訟費用之裁判均廢棄。
被上訴人應再給付上訴人新台幣壹拾萬元及自民國八十八年十二月十八日起至清償日
止按年息百分之五計算之利息。
其餘上訴駁回。
第一、二審訴訟費用除確定部分外由被上訴人負擔二分之一；餘由上訴人負擔。
    事    實
甲、上訴人方面：
壹、聲明：
一、原判決關於駁回上訴人在第一審新台幣（下同）八十萬元及其法定利息部分之訴
    與該部分假執行之聲請暨命負擔該部分訴訟費用裁判均廢棄。
二、右廢棄部分，被上訴人應再給付上訴人八十萬元，及自民國八十八年十二月十八
    日起至清償日止，按年息百分之五計算之利息。
三、請准提供擔保宣告假執行。
貳、陳述：除與原判決記載相同者外，補稱略以：
一、本件事發原因，係被上訴人不顧公寓大廈住戶全體之公共安全及公共利益，違法
    加蓋頂樓，上訴人於八十八年五月十三日十九時許前往勸阻，竟遭被上訴人無理
    毆打，上訴人因而受有身體多處傷害及左眼視網膜裂孔併視網膜剝離等深度影響
    視力之傷害。故被上訴人抗辯「因爭吵而發生拉扯，其亦有受傷」，殊不足採。
二、上訴人受有前揭左眼視網膜裂孔併視網膜剝離，恐有導致終生左眼失明之虞，如
    此重大傷害，非得以一般傷害情節等閒視之。況原判決忽略被上訴人之惡劣言行
    ，視全體住戶及公共安全於不顧，至今亦無任何悔悟之心，且被上訴人於刑事一
    、二審過程中，均有委請辯護人，其經濟情況並非拮据，甚而有極力擺脫刑事責
    任之傾向，是原判決以被上訴人做工維生、經濟狀況不佳，據以認定應給付上訴
    人二十萬元之精神慰撫金，自有失當。
三、上訴人自本事件發生後，除左眼有視網膜剝離之重大視力損失及障礙外，另於臀
    部上方日漸呈現嚴重之腰椎壓迫性巨痛，於坐臥施力時，皆疼痛不已，此症狀於
    事發後逐漸浮現，上訴人於八十九年五月二十三日前往台北榮民總醫院診斷出「
    腰神經根疾患」，該症狀之導致原因，經診斷結果亦起因於該事件被上訴人下手
    極重，上訴人不堪外力重擊倒地，而由外力施加身體所致，因此，該部分傷害情
    節原判決未有敘及，遽下論斷認定上訴人精神損害多寡，亦嫌失當。況且，上述
    二部分傷害均屬長年跟隨之傷害，非一朝一夕可回復如初，尤其視網膜剝離，因
    上訴人所從事之工作是銀行文書職務，攸關工作良窳、效率，更屬重要，經被上
    訴人重擊後，視網膜隨時可能因運動而脫離失明，傷害情節至屬嚴重。故而，原
    判決僅審酌被上訴人一方，未仔細衡量上訴人傷害情節，似有未洽。
、證據：除援用原審所提證據外，補提台北榮民總醫院診斷證明書、臺大醫院診斷
    證明書、在職證明書各一份及各類所得扣繳憑單五份為證。
乙、被上訴人方面：
壹、聲明：駁回上訴。
貳、陳述：除與原判決記載相同者外，補稱略以：
一、被上訴人於本件事故發生前，並無前科，且有正當職業，為品行良好之人。本次
    係因上訴人為被上訴人加蓋頂樓之事，至被上訴人家敲門並大聲喧鬧，見被上訴
    人走出門後，便動手拉扯被上訴人衣領，並作勢欲毆打被上訴人。被上訴人為免
    身體遭上訴人不法侵害，而揮手將上訴人之手擋開，上訴人之眼睛即係因此防衛
    動作而受到碰觸，是以本件上訴人所受之傷害純係其與被上訴人間之肢體拉扯衝
    突所生。原判決未考量被上訴人為防自己權利之情狀，認定被上訴人係基於傷害
    之故意，出手毆打上訴人，自有違誤。
二、本件上訴人既有先行拉扯被上訴人衣領之侵害行為，被上訴人有所防衛反擊，致
    上訴人之眼睛受到碰觸而受傷，自有民法第一百四十九條規定之適用。原判決未
    考量被上訴人之防衛情狀，認定被上訴人係基於傷害故意，出手毆打上訴人，並
    認上訴人所請求非財產上損害賠償以二十萬元為適當，而未適用民法第一百四十
    九條之規定，其適用法令自有違誤（最高法院四十年度台上字第一五六一號判例
    參照）。
三、按損害賠償之範圍，本應以填補被害人所受之損害及所失利益為限，而損害賠償
    之方法，則以回復原狀為原則，金錢賠償為例外，民法第二百十三條、第二百十
    六條分別定有明文。姑不論上訴人左眼視網膜裂孔併視網膜剝離之傷害，係被上
    訴人防衛行為所致，本不應諉由被上訴人負損害賠償責任，已如前述。退萬步言
    ，縱認被上訴人係基於傷害之故意，出手毆打上訴人，惟上訴人眼睛所受之損害
    經治療後當有恢復視力之可能。是原判決認被上訴人仍須支付精神慰撫金及損害
    賠償費用予上訴人，上訴人所受之精神上損害亦應以眼睛治癒前所受之精神上損
    害為限。原判決未察上情，遽謂造成上訴人日常生活及工作上之諸多不便，對其
    精神上而言，更須承受擔憂眼睛能否恢復原有視力之焦慮云云，而判決被上訴人
    應給付上訴人非財產上之損害賠償二十萬元，實有未當。
丙、本院依職權向臺灣板橋地方法院檢察署調閱八十九年度執字第二四一九號乙○○
    傷害案卷（含八十八年偵字第一三九七二號、八十八年易字第三二五二號、八十
    九年上易字第九六一號），及向國立臺灣大學醫學院附設醫院函查甲○○所受「
    左眼視網膜裂孔併視網膜剝離」之傷勢影響視力程度等疑義。
    理    由
一、上訴人起訴主張：被上訴人於民國八十八年五月十三日十九時許在台北縣三重市
    ○○路○段八十四巷十七號五樓，因其加蓋頂樓違建之事為伊及同棟其他住戶所
    反對，與伊發生爭執，竟基於傷害之故意，出手毆打伊，致伊受有左眼眶周圍瘀
    血傷，左頸瘀血腫、前胸多處擦破血傷、左眼後及附近頭皮瘀血傷及左眼視網膜
    裂孔併視網膜剝離等傷害，刑事部分因而被依傷害罪判處有期徒刑四月確定。爰
    依侵權行為之法律關係，請求被上訴人賠償伊所受損害醫藥費用新台幣（下同）
    二千五百九十元及慰撫金一百萬元共計一百萬二千五百九十元並加計法定遲延利
    息等語（原審於二十萬二千二百四十元之範圍內為其勝訴之判決，餘為其敗訴之
    判決，上訴人僅就其中八十萬元部分聲明不服，餘三百五十元部分已告敗訴確定
    ）。
    被上訴人則以：上訴人係因伊頂樓加蓋之事與伊發生衝突，並動手拉扯伊之衣領
    ，作勢欲毆打伊，伊為免身體遭上訴人不法侵害，而揮手將上訴人之手擋開，上
    訴人之眼睛即係因此防衛行為而受傷，依民法第一百四十九條規定，伊不負損害
    賠償責任。退萬步言，縱認伊係基於傷害之故意毆打上訴人，惟上訴人眼睛所受
    之損害經治療後當有恢復視力之可能，上訴人所受之精神上損害亦應以眼睛治癒
    前所受之精神上損害為限。況伊以做工維生，尚需扶養妻子及幼子，無力負擔上
    訴人請求之金額等語，資為抗辯（原審判命被上訴人應給付二十萬二千二百四十
    元並加計法定遲延利息，未據聲明不服亦告確定）。
二、上訴人主張：被上訴人於八十八年五月十三日十九時許在台北縣三重市○○路○
    段八十四巷十七號五樓，因其加蓋頂樓違建之事為伊及同棟其他住戶所反對，與
    伊發生爭執，竟基於傷害之故意，出手毆打伊，致伊受有左眼眶周圍瘀血傷，左
    頸瘀血腫、前胸多處擦破血傷、左眼後及附近頭皮瘀血傷及左眼視網膜裂孔併視
    網膜剝離等傷害，刑事部分因而被依傷害罪判處有期徒刑四月確定等情，被上訴
    人則辯稱當時上訴人抓伊胸襟作勢要打伊，伊為自衛才徒手擋開上訴人之手，擋
    到上訴人之眼睛成傷，依民法第一百四十九條正當防衛之規定，伊不負損害賠償
    責任云云，查：
    本件經原審及本院依職權調閱被上訴人傷害上訴人之刑事案卷（含台灣板橋地方
    法院檢察署八十八年偵字第一三九七二號、台灣板橋地方法院八十八年易字第三
    二五二號、本院八十九年上易字第九六一號），查明：被上訴人確有於上開時地
    傷害上訴人，致上訴人受有左眼眶周圍瘀血傷、左眼導致視網膜裂孔併視網膜剝
    離、左顴瘀血腫、左耳後及附近頭皮瘀血傷各一處、前胸多處擦破瘀血傷等傷害
    ，業據上訴人於警訊、檢察官偵查中及刑事第一、二審指訴歷歷，且有上訴人於
    事發後先後至台北縣立三重醫院及國立台灣大學附設醫院就診之診斷證明書三件
    附卷可稽（見一審附民卷六頁至八頁），被上訴人於警訊時亦供稱：是甲○○（
    即上訴人）抓我胸襟作勢要打我，我為自衛才徒手毆打甲○○成傷云云（見上開
    偵查卷第三頁背面），且衡諸上訴人之傷勢非輕，絕非如被上訴人所稱以雙手擋
    開上訴人之手，而擋到上訴人之眼睛所造成，被上訴人上開辯解顯非可採。又刑
    事部分被上訴人亦被依傷害罪判處有期徒刑四月確定等情，亦為兩造所不爭，且
    有上開刑事判決附卷足按（見一審訴字卷五頁至八頁），應堪信上訴人之主張為
    真實。
    按因故意或過失，不法侵害他人之權利者，負損害賠償責任；又不法侵害他人之
    身體或健康者，被害人雖非財產上之損害，亦得請求賠償相當之金額，民法第一
    百八十四條第一項前段、第一百九十五條第一項前段分別定有明文。本件被上訴
    人不法侵害上訴人之身体及健康，既經認定，已如上述，則上訴人依上開規定，
    請求被上訴人賠償其非財產上之損害，即屬有據。本院審酌被上訴人為國民中學
    肄業、為鐵工、收入不豐，未經其他住戶之同意擅自興建頂樓違建在先，經上訴
    人等其他住戶抗議後，不知反省己過，竟出手毆打上訴人成傷，造成上訴人身體
    多處瘀血腫及左眼視網膜裂孔併視網膜剝離之傷害，致其左眼視力減衰，尚須經
    多次雷射治療，上訴人為高中畢業、現任職銀行行員，從事文書職務，依賴視力
    之程度甚深，其受此傷害，非僅身體上須受疼痛及治療之苦，且造成日常生活及
    工作上之諸多不便，對其精神上而言，更須承受擔憂眼睛能否恢復原有視力之焦
    慮，身心所受之創痛非輕等一切情狀，認上訴人請求非財產上之損害賠償除原審
    判決確定之二十萬元部分外，應再給付上訴人十萬元並自起訴狀繕本送達翌日起
    加計法定遲延利息為適當，逾此部分之請求，為無理由，應予駁回。上訴人敗訴
    部分其假執行之聲請亦已失所依據，應併予駁回。
    原審就被上訴人前開應再給付十萬元部分，為上訴人敗訴之判決，自有未洽。上
    訴意旨指摘原判決此部分不當，求予廢棄改判，為有理由。自應由本院予以廢棄
    改判如主文第二項所示。至原審就上訴人上開無理由部分，為上訴人敗訴之判決
    並駁回其假執行之聲請，核無違誤。上訴意旨指摘原判決此部分不當，求予廢棄
    改判，為無理由，應予駁回。
    兩造其餘之攻擊防禦方法暨聲明所用之證據，核與本件判決之結果均不生影響，
    已無再予論述之必要，併此敘明。
    上訴人就上開被上訴人應再給付十萬元部分，陳明願供擔保請准宣告假執行，惟
    其勝訴之金額未逾一百萬元，不得上訴最高法院，本院於判決後即告確定，已無
    宣告假執行之必要，附此說明。
據上論結，本件上訴為一部有理由，一部為無理由，依民事訴訟法第四百五十條、第
四百四十九條第一項、第七十九條但書判決如主文。
中      華      民      國    九十      年      九      月      五      日
                                民事第四庭
                                    審判長法  官  李  瓊  蔭
                                          法  官  林  金  吾
                                          法  官  楊  豐  卿
右正本係照原本作成。
不得上訴。
中      華      民      國    九十      年      九      月      六      日
                                          書記官  殷  丹  妮


司法院資訊處製作；財團法人民間司法改革基金會備份。
